臺灣臺北地方法院民事判決　　　　　　 100年度簡上字第30號
上　訴　人　蘇陳鶴梅
訴訟代理人　劉昌崙律師
複　代理人　袁秀慧律師
被　上訴人　三越企業股份有限公司
法定代理人　黃進成
訴訟代理人　陳宇伸
被　上訴人　王清志
共　　　同
訴訟代理人　溫和睦
上列當事人間請求給付違約金等事件，上訴人對於中華民國99年
12月3日本院新店簡易庭99年度店簡字第800號第一審判決提起上
訴，經本院於中華民國100 年6月3日言詞辯論終結，判決如下：
    主      文
上訴駁回。
第二審訴訟費用由上訴人負擔。
    事實及理由
一上訴人起訴主張：
  (一)被上訴人三越企業股份有限公司（下稱三越公司）於民國96
    年5 月21日邀同被上訴人王清志為連帶保證人，向伊承租門
    牌號碼臺北市大同區○○○路○段129號4 樓房屋（下稱系爭
    房屋），約定租賃期間自96年5月21日起至97年6月20日止，
    每月租金新臺幣（下同）15,000元。嗣伊另應三越公司之要
    求，同意展延租賃期間至97年7月20日止。
  (二)詎三越公司於租期屆滿後未依約交還房屋，依租賃契約書第
    6條之約定，伊得請求三越公司按月給付按租金2倍計算之違
    約金，故伊得請求三越公司給付97年7月21日至98年9月30日
    期間之違約金42萬元。又三越公司因過失致系爭房屋房間之
    玻璃破裂、廚房流理台水管阻塞、日光燈管損壞，致伊受有
    須支付修復費用各350元、18,000元、450元之損害，伊得依
    租賃契約書第11條之約定，請求三越公司賠償。被上訴人王
    清志為三越公司之連帶保證人，依租賃契約書第13條之約定
    ，應就三越公司前開給付義務，連帶負給付之責。
  (三)退步言之，縱認三越公司無庸負給付違約金之責，惟三越公
    司於租期屆滿後之97年7月21日至98年1月15日期間仍繼續占
    有使用系爭房屋，受有相當於租金之不當得利，伊得依民法
    第179 條規定及系爭租賃契約書第13條之約定，請求三越公
    司及王清志連帶給付82,258 元（計算式：15,00 0×5＋
    15,000 ×15/31＝82,258）等語。
二被上訴人則抗辯：
  (一)三越公司前於租期屆滿後欲取回押租金，乃於98年間在本院
    對上訴人提起返還押租金訴訟（案列98年度店小字第558 號
    ，下稱前案）。該訴訟與本件之主要當事人相同，而前案已
    就系爭房屋交屋事宜、房間之玻璃破裂、廚房流理台水管阻
    塞及日光燈管損壞等重要爭點，於判決理由中詳加判斷及敘
    明，實無違背法令之處，且上訴人雖於原審提出證據，惟均
    無法推翻前案所判斷之事實，是本件自有爭點效之適用。況
    前案判決早已確定，原審法官亦曾於開庭時提出該判決詢問
    兩造有無意見，兩造當庭均表示無意見，今上訴人猶指摘該
    判決有理由矛盾之違誤，顯無理由。
  (二)又三越公司於97年8 月23日交還系爭房屋時，係在上訴人同
    意下，幫忙代為疏通排水管，自無於97年8月23日至98年1月
    15日期間無權占用系爭房屋之情事。況伊於該期間僅幫忙疏
    通排水管線，並無使用或居住系爭房屋，究竟受有何利益，
    亦未見上訴人舉證以實其說，其請求相當於租金之不當得利
    ，自無理由。
  (三)再者，系爭房屋於97年8 月23日三越公司點交時並未滅失，
    縱有上訴人所指玻璃破裂、廚房流理台水管阻塞、日光燈管
    損壞等情事，亦非不能供居住使用，而具有房屋之一般效用
    ，自屬依租賃契約本旨所提出返還房屋之給付。退萬步言，
    縱系爭房屋仍上鎖，上訴人亦非不能請鎖匠開鎖進入該屋，
    自無礙上訴人占有使用系爭房屋，則其據此請求97年7 月20
    日至98年9月30日期間之違約金，亦無理由等語。
三原審為上訴人一部勝訴，一部敗訴之判決，即判命三越公司應
  賠償上訴人玻璃破裂及廚房水管阻塞之修繕費計18,350元，及
  自99年6 月15日起至清償日止按年息5%計算之利息，並駁回上
  訴人其餘請求（原審判命三越公司給付部分，未據三越公司聲
  明不服，已告確定）。上訴人就敗訴部分提起上訴，先位聲明
  ：(一)原判決關於駁回上訴人後開第二項之訴暨該部分假執行之
  宣告，並訴訟費用之裁判均廢棄。(二)上開廢棄部分，被上訴人
  應再連帶給付上訴人420,450 元，及自起訴狀繕本送達翌日起
  至清償日止，按年息5%計算之利息。備位聲明：(一)原判決關於
  駁回上訴人後開第二項之訴暨該部分假執行之宣告，並訴訟費
  用之裁判均廢棄。(二)上開廢棄部分，被上訴人應再連帶給付上
  訴人82,708元，及自起訴狀繕本送達翌日起至清償日止，按年
  息5%計算之利息。被上訴人則答辯聲明：上訴駁回。
四兩造不爭執之事實：
  (一)三越公司於96年5 月21日邀同王清志為連帶保證人，與上訴
    人簽訂房屋租賃契約書（見原審卷第8-12頁），約定由三越
    公司向上訴人承租系爭房屋，租賃期間自96年5 月21日起至
    97年6 月20日止，每月租金15,000元；雙方嗣約定展延租賃
    期間至97年7月20日止（見原審卷第7頁）。
  (二)三越公司於98年間對上訴人提起前案訴訟，請求上訴人返還
    系爭租賃契約之押租金45,000元，上訴人於該訴訟中，抗辯
    三越公司積欠水、電費計4,279 元未付，且三越公司之員工
    擅自使用該屋3樓，致其受有支出電費570元之損害；另三越
    公司於租期屆滿後未依約交還房屋鑰匙，亦未回復房屋原狀
    ，依租賃契約書第6條之約定，應給付違約金300,000元，爰
    以其對三越公司之上開債權與其所負之返還押租金債務為抵
    銷。嗣經本院臺北簡易庭認定：三越公司經上訴人同意，延
    於97年8 月23日雙方會同點交系爭房屋，當日雖發現該屋有
    水管阻塞、日光燈故障、玻璃窗破裂等問題，然不影響當日
    即發生三越公司返還系爭房屋予上訴人之效力，三越公司並
    無違約不交還房屋情事，上訴人對三越公司之違約金債權不
    存在，認上訴人該部分之抵銷抗辯無理由，惟三越公司自認
    尚積欠水、電費4,279 元未付，爰於抵充該筆水、電費後，
    判命上訴人應給付三越公司40,721元及法定利息確定在案（
    見原審卷第13-18 頁）。
五得心證之理由：
  (一)上訴人請求給付違約金及返還不當得利部分：
    1.上訴人起訴先位主張：其與三越公司間之租約業於97年7
      月20日屆滿，三越公司迄未交還系爭房屋之鑰匙，其得依
      系爭租賃契約第6 條：「乙方（即三越公司）於租期屆滿
      時，除經甲方（即上訴人）同意繼續出租外，應即日將租
      賃房屋誠心按照原狀遷空交還甲方，不得藉詞推諉或主張
      任何權利，如不即時遷讓交還房屋時，甲方每月得向乙方
      請求按照租金二倍之違約金至遷讓完了之日止，乙方及連
      帶保證人丙方（即王清志），絕無異議」之約定及其與王
      清志間之連帶保證契約，請求三越公司及王清志連帶給付
      97年7月21日至98年9月30日期間，未依約返還系爭房屋之
      違約金42萬元云云，經查：
      按除別有規定外，確定之終局判決就經裁判之訴訟標的
        ，有既判力。主張抵銷之請求，其成立與否經裁判者，
        以主張抵銷之額為限，有既判力。原告之訴，其訴訟標
        的為確定判決之效力所及者，法院應以裁定駁回之，為
        民事訴訟法第400條、第249條第1項第7款所明定。
      查三越公司於前案訴請上訴人返還系爭租賃契約之押租
        金45,000元，上訴人則抗辯三越公司於租期屆滿後未依
        約返還系爭房屋，其得依系爭租賃契約書第6 條之約定
        ，請求三越公司給付97年7月21日至98年5月20日期間之
        違約金30萬元，並以其對三越公司所負之返還押租金債
        務，與三越公司對其所負之給付違約金債務互為抵銷。
        前案確定判決則認定三越公司經上訴人同意於97年8 月
        23日將系爭房屋返還予上訴人，並無上訴人所指於租期
        屆滿後不交還系爭房屋之違約情節，上訴人對三越公司
        並無給付違約金之債權存在，其所為抵銷抗辯並無理由
        等情，業經本院依職權調閱前案案卷查明，是上訴人對
        三越公司並無得請求97年7月21日至98年5月20日期間違
        約金30萬元之請求權一節，依法即有既判力。
      上訴人於本件訴訟仍以系爭租賃契約書第6 條之約定為
        據，訴請三越公司給付97年7月21日至98年9月30日期間
        因未返還系爭房屋所生之違約金42萬元，就其中30萬元
        部分（即97年7月21日至98年5月20日期間之違約金），
        其訴訟標的顯為前案既判力所及，即非適法。至其餘違
        約金12萬元部分（即98年5月21日至98年9月30日期間之
        違約金），其訴訟標的雖非前案既判力所及，惟前案確
        定確定判決業已認定三越公司於系爭租約租期屆滿後並
        無未依約返還系爭房屋之違約情節，故上訴人對三越公
        司並無系爭租賃契約書第6 條之違約金請求權，本院即
        不得為相反之認定。三越公司既無上訴人所指違約情節
        ，則上訴人此部分之違約金請求，亦非有理。而王清志
        為三越公司與上訴人締結系爭租賃契約時之連帶保證人
        ，三越公司無違反系爭租約之情節，而無須給付上訴人
        違約金，王清志亦無須給付上訴人違約金，自不待言。
    2.上訴人另備位主張：三越公司於租期屆滿後之97年7 月21
      日至98年1 月15日期間仍繼續占有使用系爭房屋，受有相
      當於租金之不當得利，伊得依民法第179 條規定及其與王
      清志間之連帶保證契約，請求三越公司與王清志連帶給付
      82,258元云云，經查：
      按無法律上之原因而受利益，致他人受損害者，應返還
        其利益，依其利益之性質不能返還者，應償還其價額，
        民法第179條、第181條但書分別定有明文。查前案確定
        判決已認定三越公司經上訴人同意，於97年8 月23日將
        系爭房屋返還予上訴人，如前述，是三越公司於97年7
        月21日至97年8 月22日期間繼續占有系爭房屋，顯已得
        上訴人之同意，即有法律上原因，自不構成不當得利。
      至三越公司雖於前案自承於98年1 月15日方將系爭房屋
        鑰匙交還上訴人（見前案一審卷第25頁），然其表示此
        係因97年8 月23日交屋時，其同意幫忙上訴人疏通排水
        管，為便利其進入系爭房屋，上訴人始未於當日收回鑰
        匙等語（見原審卷第122 頁）。而上訴人並不爭執於97
        月8月23日至98年1月15日期間，三越公司確實曾派員至
        系爭房屋處理疏通水管之問題（見前案一審卷第25頁）
        ，且未見上訴人對此為反對之表示，可推知三越公司於
        返還系爭房屋後未交還鑰匙再派員至系爭房屋疏通水管
        ，確實係得上訴人之同意。況上訴人亦坦認三越公司承
        租系爭房屋係作為員工宿舍，而三越公司在系爭租約屆
        滿前之97年7 月16日，即另向他人租屋作為員工宿舍，
        有其提出之房屋租賃契約書足憑（見原審卷第89-94 頁
        ），可合理推斷三越公司之員工確實於系爭租約屆滿時
        即自系爭房屋遷出，改至三越公司新承租之宿舍居住，
        三越公司並於得上訴人同意後，於97年8 月23日將系爭
        房屋返還予上訴人，是三越公司自97年8 月23日起，對
        系爭房屋即無事實上之管領力，應堪認定。雖其在98年
        1 月15日前仍持有系爭房屋之鑰匙，然此核屬上訴人為
        便利三越公司人員進出系爭房屋處理水管疏通問題之權
        宜措施，要難執此即認三越公司在97年8月23日至98年1
        月15日期間無權占有系爭房屋。
      上訴人雖另稱：其與三越公司在98年間因前案涉訟，其
        並未進入系爭房屋，房屋仍由三越公司占有使用云云，
        惟上訴人於97年底即自行委託他人對系爭房屋水管阻塞
        、日光燈損壞、玻璃破裂等問題之修繕費用進行估價，
        有其提出之估價單可參（見原審卷第22頁），倘斯時系
        爭房屋仍由三越公司為排他之占有使用，上訴人委任之
        人何能未經三越公司之同意即實際進入系爭房屋查看，
        並對前開各項進行估價？由是即可推斷上訴人主張三越
        公司在97年12月底仍占有系爭房屋一節，與事實不符。
        再者，三越公司係於98年4月8日方提起前案訴訟，縱認
        上訴人於該案繫屬後即未再進入系爭房屋，亦未能反面
        推論該屋即係由三越公司占有使用。是上訴人執此作為
        三越公司於97年7月21日至98年1月15日期間無權占用系
        爭房屋之佐證，核非有理，誠無足取。
      上訴人又提出系爭房屋在97年7 月後仍有水電費支出之
        收據（見原審卷第102-103 頁），欲作為三越公司在97
        年7月21日至98年1月15日期間仍無權占用系爭房屋之證
        明，然細觀上訴人提出之水電費收據，系爭房屋之用水
        、用電度數，於97年7 月後與系爭租賃契約存續期間有
        顯著差異，由是適足以證明97年7 月後，三越公司之員
        工確實已他遷而未在系爭房屋內使用水電。再者，上訴
        人於97年底即可自由進出系爭房屋，且三越公司員工在
        97年8月23日至98年1月15日期間，亦曾多次進出系爭房
        屋處理水管問題，均如前述，徒由系爭房屋在此段期間
        內之用水、用電紀錄，並未能證明使用者為何人，更遑
        論得執以證明三越公司在該段期間內仍占有使用系爭房
        屋，是上訴人此部分主張亦非可採。
      綜上，由上訴人所舉事證，並不足以證明三越公司在97
        年7月21日至98年1月15日期間無權占用系爭房屋，則其
        訴請三越公司及王清志連帶返還前開期間因占用系爭房
        屋所受相當於租金之不當得利，即非有理。
  (二)上訴人請求賠償日光燈故障之修繕費部分：
    1.上訴人另主張：97年8 月23日其與三越公司會同點交系爭
      房屋時，發現屋內之日光燈故障，其得依系爭租賃契約書
      第11條之約定及其與王清志間之連帶保證契約，請求彼等
      連帶賠償日光燈之修繕費450 元云云。經查：系爭租賃契
      約書第11條係約定：「乙方（即三越公司）應依善良管理
      人之注意使用房屋，除因天災地變等不可抗拒之情形外，
      因乙方之過失致房屋毀損，應負損害賠償之責」（見原審
      卷第9 頁），是上訴人須舉證證明系爭房屋內日光燈故障
      ，確係因三越公司之過失所致，方得請求三越公司賠償該
      筆修繕費。對此上訴人雖提出估價單為證（見原審卷第22
      頁），然此僅能證明該屋內之日光燈確實出現故障情形，
      而日光燈之故障原因甚夥，可能係使用者使用不當所致，
      亦可能係燈具在正常使用下自然損耗，上訴人並未舉證該
      日光燈之故障係因三越公司使用不當所致，則其訴請三越
      公司及王清志連帶賠償修繕費，即不應准許。
  (三)綜上所述，上訴人先位請求被上訴人連帶給付違約金42萬元
    ，備位請求被上訴人連帶返還不當得利82,258元，及其另請
    求被上訴人連帶賠償日光燈故障之修繕費450 元，並均加給
    自起訴狀繕本送達翌日即99年6 月15日起至清償日止，按年
    息5%計算之利息，均無理由，不應准許。原審就上開不應准
    許部分，為上訴人敗訴之判決，所持理由雖有部分與本院不
    同，惟結論並無二致，上訴意旨指摘原判決此部分不當，求
    予廢棄改判，為無理由，應予駁回。
  (四)本件事證已明，兩造其餘攻擊防禦方法及舉證，經本院審酌
    後，認與判決結果無影響，爰不另一一論述，併予敘明。
六據上論結，本件上訴為無理由。依民事訴訟法第436條之1第 3
  項、第449條第1項、第78條，判決如主文。
中    華    民    國   100    年    6     月    17    日
                民事第七庭審判長法  官  陶亞琴
                                法  官  蘇嘉豐
                                法  官  陳婷玉
以上正本係照原本作成
本判決不得上訴
中    華    民    國   100    年    6     月    17    日
                                書記官  吳鸝稻